臺灣彰化地方法院民事判決　八十九年度訴字第二七九號
　　原　　　告　　巳○○
　　訴訟代理人　　林世祿律師
　　複　代理人　　乙○○
　　被　　　告　　辛○○
　　訴訟代理人　　楊振芳律師
　　被　　　告　　丁○○
　　　　　　　　　丙○○
　　　　　　　　　天○○
　　　　　　　　　地○○○
　　兼右二人
　　訴訟代理人　　亥○○
　　被　　　告　　午○○
　　　　　　　　　宇○○
　　訴訟代理人　　申○○
　　被　　　告　　辰○○○○○.
　　　　　　　　　壬○○
　　　　　　　　　未○○
　　訴訟代理人　　戌○○
　　複　代理人　　酉○○
　　被　　　告　　庚○○
　　　　　　　　　寅○○即林.
　　　　　　　　　癸○○即林.
　　　　　　　　　戊○○即林.
　　　　　　　　　丑○○
　　　　　　　　　子○○
　　　　　　　　　己○○
　　兼右七人
　　訴訟代理人　　卯○○
　　被　　　告　　甲○○即莊.
右當事人間請求分割共有物事件，本院於民國九十三年九月二十一日言詞辯論終結，
判決如左：
    主    文
原告與被告丁○○、壬○○、辛○○、甲○○、地○○○、午○○、天○○、亥○○
、宇○○共有坐落彰化縣芬園鄉○○段七五九之二三四地號、地目旱、面積０．三三
二五公頃土地，分割為附圖二所示：編號Ｅ部分面積０．０八二六公頃分歸被告丁○○取得；編號Ｆ部分面積０．０八二六公頃分歸被告壬○○取得；編號Ｇ部分面積０
．０八四七公頃分歸原告取得；編號Ｈ部分面積０．０八二六公頃分歸被告辛○○、
甲○○、地○○○、午○○、天○○、亥○○、宇○○共同取得，並按原應有部分比
例保持共有。
原告與被告壬○○、辛○○、宇○○、丙○○、未○○、卯○○、寅○○、癸○○、
丑○○、子○○、庚○○、己○○、洪貫緯、戊○○共有坐落彰化縣芬園鄉○○段七
五九之二三五地號土地、地目旱、面積０．０七一三公頃土地，分割為附圖三所示：
編號Ｉ、Ｊ部分面積共０．０四一八公頃分歸被告辛○○、宇○○、未○○、卯○○
、寅○○、癸○○、丑○○、子○○、庚○○、己○○、洪貫緯、戊○○、丙○○共
同取得，並按原應有部分比例保持共有；編號Ｋ部分面積０．０一四八公頃分歸原告
取得；編號Ｌ部分面積０．０一四七公頃分歸被告壬○○取得。
訴訟費用由兩造依附表所示比例負擔。
    事實及理由
一、按當事人死亡者，訴訟程序在有繼承人承受其訴訟以前當然停止。又承受訴訟人
    ，於得為承受者，應即為承受之聲明，他造當事人，亦得聲明承受訴訟。民事訴
    訟法第一百六十八條、第一百七十五條分別定有明文。本件被告林資昇、林忠男
    、莊鴻應於訴訟中死亡，林資昇之繼承人戊○○，林忠男之繼承人告寅○○、癸○○，莊鴻應之繼承人甲○○，均已辦理繼承登記，是原告聲明承受訴訟，核無
    不合，應予准許。
二、本件除被告辛○○、丁○○外，其餘被告均未於言詞辯論期日或最後言詞辯論期
    日到場，核無民事訴訟法第三百八十六條各款所列情形，爰依原告之聲請，由其
    一造辯論而為判決。
三、原告起訴主張：坐落彰化縣芬園鄉○○段七五九之二三四地號、地目旱、面積０
    ．三三二五公頃土地（下稱系爭七五九之二三四地號土地）為原告與被告丁○○
    、壬○○、辛○○、甲○○、地○○○、午○○、天○○、亥○○、宇○○共有
    ，應有部分如附表所示。同段七五九之二三五地號、地目旱、面積０．０七一三
    公頃土地（下稱系爭七五九之二三五地號土地），為原告與被告壬○○、辛○○
    、宇○○、丙○○、未○○、卯○○、寅○○、癸○○、丑○○、子○○、庚○○、己○○、洪貫緯、戊○○共有，應有部分如附表所示。系爭二筆土地並無分
    割協議及不能分割原因，茲因未能協議分割，為此依民法第八百二十三條、第八
    百二十四條規定，請求裁判分割共有物。又系爭七五九之二三四地號土地原為四
    人共有，農業發展條例修正公布後，始移轉為十人共有，該土地以前係被告丁○○與被告辛○○之祖父林春財使用，其上之墳墓應由同意建造者承受此不利益，
    如將墳墓所在土地分配予原告，對原告不公平；另系爭二筆土地上之房屋，除部
    分房屋為被告壬○○所有外，其他都是訴外人所有，相毗鄰原一七五九之一三地
    號土地上之建物，係被告壬○○與他人合建，原告並未提供系爭七五九之二三五
    地號土地給其他房屋所有人使用，且被告辛○○之祖父林春財在該土地也有搶建
    ，卻分在空地，不同意本院八十五年度訴字一九０號、台灣高等法院台中分院八
    十八年度上字第六八四號分割共有物事件（下稱另案分割共有物事件）對該土地
    之分割結果，請求依附圖一分割等語。並聲明：(一)原告與被告丁○○、壬○○、
    辛○○、甲○○、地○○○、午○○、天○○、亥○○、宇○○共有之系爭七五
    九之二三四地號土地，分割為附圖一所示。(二)原告與被告壬○○、辛○○、宇○○、丙○○、未○○、卯○○、寅○○、癸○○、丑○○、子○○、庚○○、己○○、洪貫緯、戊○○共有系爭七五九之二三五地號土地，分割為附圖一所示。
四、被告之答辯如下：
　(一)被告辛○○主張：同意分割後取得之土地，與其他願保持共有者保持共有，否認
    被告辛○○之祖父林春財同意提供系爭七五九之二三四地號土地供墓地使用，同
    意該土地依附圖二分割。另系爭七五九之二三五地號土地上之建物，係相毗鄰之
    原七五九之一三地號土地建物之增建部分，該原七五九之一三地號土地已經另案
    分割共有物事件判決確定，該土地南半部之地上房屋現所有人或為被告壬○○或
    為分別向原告、被告壬○○購買房屋者，其二人所分得土地依房地買賣契約有供
    買受人所買受房屋使用之義務，參以另案分割共有物事件之複丈成果圖及判決結
    果，系爭七五九之二三五地號土地之南半部分歸原告及被告壬○○取得，可免於
    其上建物分割後被拆除之糾紛，且系爭七五九之二三五地號土地之北半部，相對
    應於原七五九之一三地號土地部分，為被告洪貫緯、丁○○、余定安、辛○○、
    林健首所有，現大部分仍為空地，將之分與被告辛○○等十三人共同取得，可與
    相鄰之土地合併使用，而提高地利，主張系爭七五九之二三五地號土地依附圖三
    分割等語。並聲明：同意分割。
　(二)被告地○○○、天○○、亥○○、庚○○、寅○○、癸○○、丑○○、子○○、
    己○○、戊○○、卯○○均主張：同意分割後取得之土地，與其他願保持共有者
    保持共有，對分割方案無意見等語。並聲明：同意分割。
　(三)被告洪貫緯、午○○、宇○○、未○○主張：同意分割後取得之土地，與其他願
    保持共有者保持共有等語。並聲明：同意分割。
　(四)被告丙○○主張：同意分割後取得之土地，與其他願保持共有者保持共有，同意
    依附圖三方案分割等語。並聲明：同意分割。
　(五)被告丁○○主張：系爭七五九之二三四地號土地上之墳墓並非伊將土地提供他人
    使用，該土地東邊是平地，西邊是陟坡，附圖一之分割方法未考到山坡地之利用
    價值，依附圖二分割較有利於土地之利用，較為合理等語。並聲明：同意分割。
  (六)被告壬○○主張：原七五九之一三地號土地本來是其等幾個人共有，因與其他人
    合併才增加共有人，合併並未完全辦好，其他人卻一起分配七五九之一三土地，
    並不公平，該土地南邊部分建物是伊父母給建商蓋的，中間是林春財給人蓋的，
    北邊是蔡萬耀蓋的，均已約定使用範圍，伊有提供七五九之一三地號土地供建築
    ，系爭二筆土地均主張依附圖一分割等語，並聲明：同意分割。
  (七)被告甲○○未於言詞辯論期日到場，亦未提出任何書狀為聲明或陳述。
五、兩造不爭執之事實：
　(一)系爭七五九之二三四地號土地為原告與被告丁○○、壬○○、辛○○、甲○○、
    地○○○、午○○、天○○、亥○○、宇○○共有，應有部分如附表所示，該土
    地原為四人共有，農業發展條例修正後，增加為十人共有。系爭七五九之二三五
    地號土地，則為原告與被告壬○○、辛○○、宇○○、丙○○、未○○、卯○○
    、寅○○、癸○○、丑○○、子○○、庚○○、己○○、洪貫緯、戊○○共有，
    應有部分如附表所示。系爭二筆土地並無分割協議及不能分割原因，惟未能協議
    分割。
　(二)系爭七五之之二三四地號土地為西高東低之不規則形山坡地，系爭七五九之二三
    五地號土地為長形之不規則土地，其上之建物均為東邊相鄰之原七五九之一三地
    號土地之增建物，系爭七五九之二三四地號之東南邊另有一座面積０．００二一
    公頃之墳墓，又系爭土地均未面臨道路，均須經由東邊相鄰之七五之一三地號土
    地可通行至公路。
  (三)系爭土地東邊毗鄰之原七五九之一三地號土地，業經另案分割共有物事件判決分
    割確定。
六、得心證之理由：
　(一)次按各共有人，得隨時請求分割共有物。但因物之使用目的不能分割或契約訂有
    不分割之期限者，不在此限。分割之方法，不能協議決定者，法院得因任何共有
    人之聲請，命為分配。民法第八百二十三條第一項、第八百二十四條第二項分別
    定有明文。又依農業發展條例第十六條第一項第三款、第四款規定，每宗耕地分
    割後每人所有面積未達０．二五公頃者，不得分割，但該條例民國八十九年一月
    四日修正施行後所繼承之耕地；於八十九年一月四日修正施行前之共有耕地，得
    分割為單獨所有。查系爭土地之地目均為旱、使用分區為山坡地保育區、使用地
    類別為農牧用地，係屬農業發展條例第三條規定之耕地，系爭七五九之二三四地
    號土地於八十九年一月四日前為原告、被告丁○○、壬○○及林春財等四人共有
    ，嗣農業發展條例修正後原共有人林春財將其應有部分移轉予被告辛○○，辛○○又將其部分應有部分移轉他人，而成為十人共有；另系爭七五九之二三五地號
    土地，於農業發展條例修正前為十九人共有，於農業發展條例修正後，原共有人
    林春財等共有人將其應有部分移轉予被告辛○○，被告寅○○、癸○○、戊○○
    、甲○○則因繼承而取得系爭土地應有部分，此有原告所提之土地登記謄本在卷
    可稽。則系爭七五九之二三四地號土地，於農業發展條例修正前即為四人共有，
    本得分割為四宗單獨所有之土地，嗣因其後原共有人林春財及被告辛○○陸續移
    轉其應有部分予他人，致部分共有人係於農業發展條例修正後始取得系爭土地所
    有權，然原告及被告壬○○、丁○○本得依法分割為單獨所有，應認系爭七五九
    之二三四地號土地，如分割成原告及被告壬○○、丁○○單獨所有，另七人仍維
    持共有關係，既可消滅共有關係，且未增加原得分割之宗數，於法並無相違。另
    七五九之二三五地號土地依農業發展條例第十六條第一項第四款規定，得分割為
    單獨所有，除原告及被告壬○○表示願分割為單獨所有外，其他共有人皆因不願
    細分，而陳明願保持共有關係，則該土地分配為原告及被告壬○○單獨所有，其
    他共有人則維持共有關係，既未增加共有人，並可消滅共有關係，亦於法無違。
　(二)系爭七五九之二三四地號土地如何分割，業經原告及被告丁○○提出如附圖一、
    二之分割方法，本院審酌後認為：兩造均否認該土地東南邊之墳墓係其設置，
    復未證據證明該墳墓係由何人設置，則該墳墓設置坐落之土地事實上既難以使用
    ，自應予扣除，亦即由分配在該土地之共有人增加分配之面積。該土地為西高
    東低之山坡地，依附圖一分割，原告及被告壬○○及被告辛○○等人所取得編號
    Ａ、Ｂ、Ｃ部分土地，均與另案分割共有物事件分配之位置相當，得以合併使用
    ，並可經由東邊之土地通行至公路，然被告丁○○所取得編號Ｄ部分係坐落該土
    地山坡高處，未與其另案分配之位置土地相鄰，既不能合併使用，尚須經由他共
    有人之土地始得通行至公路，其價值顯不相當，自非公允。而依附圖二分割，各
    共有人取得土地之地形均為東西方向，各有高低部分，其東邊並與另案分割共有
    物事件之分配位置相鄰，而得合併使用，並可經由該土地而通行至公路，此業經
    本院調取另案分割共有物事件查明。本院審酌上情，認依附圖二之方法分割，各
    共有人取得土地之價值較為相當，且能增加分割後土地之經濟價值，應較為公平
    合理，而為可採，爰定分割方法如主文第一項所示。
　(三)另系爭七五九之二三五地號土地如何分割，則經原告及被告辛○○分別提出附圖
    一及附圖三之分割方法，本院審酌後認為：系爭七五九之二三五地號土地面積
    僅０．０七一三公頃，且未面臨道路，須經由東邊相毗鄰之原七五九之一三地號
    土地始得通行至公路，是系爭七五九之二三五地號土地之地形及使用狀況，既須
    利用該七五九之一三地號土地，自有參酌該土地另案分割共有物判決結果之必要
    系爭七五九之二三五地號土地與原七五九之一三地號土地之南邊相鄰，該分割
    前之七五九之一三地號土地南邊部分係由原告及被告壬○○所使用，其上有其二
    人及訴外人梁福卿等人之建物等事實，業經本院另案分割共有物事件勘驗屬實，
    有彰化地政事務所八十七年二月九日複丈成果圖附於該卷可稽；並經被告新助陳
    明：該土地的南邊建物是我父母（即原告之父母）給建商蓋的，中間是林春財給
    人蓋的，北邊是林春財給人蓋的等語在卷（見本院九十三年八月二十七日言詞辯
    論筆錄）；又另案分割共有物事件，亦認該土地南邊之建物，係訴外人梁福清、
    孫樹前向原告及壬○○簽立合建契約之建商買受取得，而將該土地與系爭七五九
    之二三五地號土地毗鄰部分，由北至南依序分配與被告洪貫緯、丁○○、余定安
    、辛○○、林健首（即該判決附圖一編號至）、被告壬○○（編號）、原
    告（編號）及被告壬○○取得（編號）。系爭七五九之二三五地號土地，
    如依附圖一分割，各共有人取得之土地，並未與其另案判決取得之東邊土地相鄰
    ，既難以合併使用，亦不能由各共有人東邊之土地通行至公路。而依附圖三分割
    ，原告及被告壬○○取得之土地，與其東邊之土地相鄰，得合併使用，亦得由該
    土地通行至公路，其餘共有人共有之土地，北邊與共有人中被告辛○○、宇○○
    ，與其等附圖二分割所取得之編號Ｈ部分共有土地相鄰，東邊部分則與共有人洪
    貫緯取得之土地相鄰，應有利於該土地交換或合併使用，並有助於解決通行問題
    ，應較為可採。至被告辛○○提出之附圖三，雖將編號Ｋ、Ｌ依序分配予被告壬○○及原告取得，惟依另案分割共有物事件判決結果，該部分土地東邊相鄰之土
    地，係由原告及被告壬○○分別取得，本院認附圖三編號Ｋ、Ｌ部分，應變更由
    原告及被告壬○○分別取得，始得與其東邊土地合併使用，爰定分割方法如主文
    第二項所示。
七、訴訟費用負擔之依據：民事訴訟法第七十八條、第八十一條第二款、第八十五條
    第一項但書，判決如主文。
中　　　華　　　民　　　國　　九十三　　年　　　九　　　月　　 三十　 　日
                                    臺灣彰化地方法院民事第二庭
~B法　　　官　羅秀緞
右為正本係照原本作成。
如對本判決上訴須於判決送達後廿日內向本院提出上訴狀。
中　　　華　　　民　　　國　　九十三　　年　　　十　　　月　　 四　　　 日
~B法院書記官　邱柏滄
~F0
~T40
  附表
┌────┬─────────┬─────────────┬─────────┐
│姓　  名│系爭七五九之二三四│系爭七五九之二三五地號土地│訴訟費用負擔比例  │
│   　   │地號土地應有部分  │地應有部分　　　          │                  │
├────┼─────────┼─────────────┼─────────┤
│巳○○  │四分之一          │一三五二００分之二七九四二│一萬分之二四二四  │
├────┼─────────┼─────────────┼─────────┤
│壬○○  │四分之一          │一三五二００分之二七九四三│一萬分之二四二三  │
├────┼─────────┼─────────────┼─────────┤
│丁○○  │四分之一          │                          │一萬分之二０五九  │
├────┼─────────┼─────────────┼─────────┤
│辛○○  │二一四四分之三六三│六０二０分之一三五三      │一萬分之一七九一  │
├────┼─────────┼─────────────┼─────────┤
│甲○○  │六七分之一        │                          │一萬分之一二三    │
├────┼─────────┼─────────────┼─────────┤
│地○○○│六七分之一        │                          │一萬分之一二三    │
├────┼─────────┼─────────────┼─────────┤
│午○○  │六七分之一        │                          │一萬分之一二三    │
├────┼─────────┼─────────────┼─────────┤
│天○○  │一三四分之一      │                          │一萬分之六一      │
├────┼─────────┼─────────────┼─────────┤
│亥○○  │一三四分之一      │                          │一萬分之六一      │
├────┼─────────┼─────────────┼─────────┤
│宇○○  │二一四四分之四五  │三０一０分之七六          │一萬分之二一八    │
├────┼─────────┼─────────────┼─────────┤
│丙○○  │                  │一三五二００分之二二三七五│一萬分之二九三    │
├────┼─────────┼─────────────┼─────────┤
│未○○  │                  │二七０四分之一七九        │一萬分之一一七    │
├────┼─────────┼─────────────┼─────────┤
│卯○○  │                  │一八九二八分之一六五      │一萬分之一五      │
├────┼─────────┼─────────────┼─────────┤
│寅○○  │                  │一八九二八分之八二        │一萬分之八        │
├────┼─────────┼─────────────┼─────────┤
│癸○○  │                  │一八九二八分之八三　      │一萬分之八        │
├────┼─────────┼─────────────┼─────────┤
│丑○○  │                  │一八九二八分之一六五      │一萬分之一五      │
├────┼─────────┼─────────────┼─────────┤
│子○○  │                  │一八九二八分之一六五      │一萬分之一五      │
├────┼─────────┼─────────────┼─────────┤
│庚○○　│　　　　　　　　　│一八九二八分之一六五      │一萬分之一五      │
├────┼─────────┼─────────────┼─────────┤
│己○○　│　　              │一八九二八分之一六五      │一萬分之一五      │
├────┼─────────┼─────────────┼─────────┤
│洪貫緯  │                  │一三五二００分之五九四０  │一萬分之七八      │
├────┼─────────┼─────────────┼─────────┤
│戊○○  │                  │一八九二八分之一六五      │一萬分之一五      │
└────┴─────────┴─────────────┴─────────┘
